臺灣雲林地方法院民事判決　　　　　　　99年度簡上字第43號
上　訴　人　蔡碧玲
訴訟代理人　陳淑香律師
被　上訴人　沈建村
訴訟代理人　吳炳輝律師
上列當事人間請求確認本票債權不存在事件，上訴人對於中華民
國99年7 月22日臺灣雲林地方法院斗六簡易庭99年度六簡字第15
號第一審判決提起上訴，本院於民國100年3月29日言詞辯論終結
判決如下：
    主  文
上訴駁回。
第二審訴訟費用由上訴人負擔。
    事實及理由
一、被上訴人即原審原告起訴主張：
  (一)被上訴人所簽發發票日為民國96年11月15日，票面金額新台
    幣（下同）3,836,000 元，本票號碼：638427號之本票1 紙
    （下稱系爭本票），前經上訴人向鈞院聲請裁定准予強制執
    行，業經鈞院以97年度司票字第575 號裁定准許在案。惟被
    上訴人並非因向上訴人借款而交付系爭本票，兩造間並無借
    貸關係存在，系爭本票債權並不存在，爰提起本件訴訟，請
    求確認上訴人持有被上訴人所簽發系爭本票之本票債權不存
    在等語。
  (二)對上訴人主張所為之陳述：
  1.被上訴人原在亞煜國際開發有限公司（下稱亞煜公司）擔任
    助理，為亞煜公司負責人即訴外人蔡孟勳處理銀行事務，被
    上訴人自96年8 月間起，居間仲介訴外人蔡孟勳向上訴人借
    款，嗣上訴人與訴外人蔡孟勳日漸熟稔後，即由訴外人蔡孟
    勳直接向上訴人借款，並以被上訴人之帳戶作為款項匯入及
    取款之用，上訴人與訴外人蔡孟勳間每次借貸款項、時間、
    金額，均由上訴人與訴外人蔡孟勳直接聯絡，上訴人所匯入
    被上訴人帳戶之款項，於當天匯入後即提領完畢，依訴外人
    蔡孟勳指示匯入其指定之甲存帳戶，上訴人從中收取2 分至
    3 分之利息，上訴人匯入被上訴人帳戶之款項，實為訴外人
    蔡孟勳所借貸之款項，並非被上訴人所借貸之款項。
  2.訴外人蔡孟勳向上訴人所借貸之款項，均由訴外人以簽發支
    票方式清償，其間僅3 次由被上訴人將支票寄予上訴人，其
    餘均由上訴人本人親自至亞煜公司簽收支票，而由訴外人蔡
    孟勳所簽發之支票上均無被上訴人之背書，即可佐證被上訴
    人並未向上訴人借款。
  3.亞煜公司嗣後因支票跳票而倒閉，被上訴人因而離職，上訴
    人因訴外人蔡孟勳避不見面，遂脅迫被上訴人簽發系爭本票
    ，以逼迫訴外人蔡孟勳出面，而被上訴人雖簽發系爭本票予
    上訴人，然事實上被上訴人並未曾向上訴人借款，系爭本票
    之票面金額乃係訴外人蔡孟勳向上訴人借款本息之總額，被
    上訴人並無意承擔訴外人蔡孟勳之債務等語。
二、上訴人即原審被告則以：
  (一)上訴人因擔任保險業務員而結識被上訴人之母，並因雙方時
    有往來，進而熟識被上訴人。被上訴人大學畢業後，至亞煜
    公司擔任負責人蔡孟勳之特別助理，嗣被上訴人以訴外人蔡
    孟勳需資金週轉為由，陸續向上訴人借款，表示訴外人蔡孟
    勳願以一般向外借貸之利息即月息2 分支付被上訴人，然因
    上訴人與訴外人蔡孟勳並不熟識，基於與被上訴人間多年交
    情，上訴人僅願借款與被上訴人，至於被上訴人是否將款項
    轉借予訴外人蔡孟勳，上訴人並不知悉，因此，所有借款均
    由上訴人以匯款方式匯入被上訴人所有設於國泰世華銀行中
    山分行之帳戶內，每次借款均由被上訴人與上訴人以電話及
    簡訊聯絡決定借款金額及還款事宜。借貸之初即96年5 、6
    月間，被上訴人均正常付息，還款支票則由被上訴人陸續寄
    與上訴人，只有2 次由上訴人至被上訴人公司領取，被上訴
    人於96年11月8 日及同年月9 日仍來電催促上訴人匯款，豈
    料自96年11月9 日起，被上訴人所交付訴外人蔡孟勳所簽發
    之支票即陸續遭退票，被上訴人於96年11月10日通知上訴人
    支票跳票，上訴人於96年11月12日至亞煜公司找被上訴人，
    被上訴人遂於96年11月15日簽發系爭本票予上訴人，並要求
    上訴人給予其1 年寬限時間尋找訴外人蔡孟勳出面解決，被
    上訴人因自知理虧，在公司有多人在場之情況下簽發系爭本
    票，嗣經上訴人依法聲請本票裁定准予強制執行，並經鈞院
    以97年度司票字第575 號民事裁定確定在案。倘被上訴人僅
    係單純提供帳戶做為資金往來之用，則被上訴人實無需在訴
    外人蔡孟勳所簽發之支票跳票後，另簽發系爭本票予上訴人
    。又被上訴人倘係遭上訴人脅迫簽發本票，被上訴人所簽發
    之本票理應為即期本票，而非1 年後到期之本票，而被上訴
    人雖主張係遭脅迫簽發本票，然被上訴人均未曾報警處理，
    由此足證被上訴人主張其係因受脅迫而簽發系爭本票云云，
    並不實在。
  (二)被上訴人於96年11月9 日支票跳票前，一再向上訴人表示訴
    外人蔡孟勳僅係一時現金週轉不易，訴外人蔡孟勳本人尚有
    多筆不動產，經濟能力充裕，且訴外人蔡孟勳已於96年6 月
    7 日以買賣為原因，將1 筆不動產移轉登記在被上訴人名下
    ，上訴人因與被上訴人間多年信賴關係及有上開不動產可供
    擔保之情況下，同意再次借貸款項與被上訴人，詎上開不動
    產竟於96年11月23日以被上訴人名義出售與第三人趙碧濤，
    且不動產過戶時間與訴外人蔡孟勳所簽發支票退票時間大致
    相同，足證被上訴人已知訴外人蔡孟勳經濟窘困之事實，然
    被上訴人並未將上情告知上訴人，一再欺瞞上訴人，致上訴
    人於不知情之情況下繼續出借款項，未能及早訴諸法律追討
    借款，以保障己身權益。綜上所述，系爭借貸關係係存在於
    兩造之間等語資為抗辯。
三、本件原審對於被上訴人之請求，判決被上訴人全部勝訴，上
    訴人聲明不服，求為廢棄原判決，並駁回被上訴人第一審之
    訴，被上訴人則求為判決駁回上訴。
四、兩造不爭執之事實：
  (一)被上訴人於96年11月15日簽發系爭本票與上訴人，嗣上訴人
    於97年11月18日持系爭本票向本院聲請本票裁定准予強制執
    行，經本院於97年11月21日以97年度司票字第575 號裁定准
    許，於97年12月9 日確定在案。
  (二)上訴人出借之款項均匯入被上訴人設於國泰世華銀行中山分
    行帳戶內，且借款餘額與系爭本票之票面金額相符。
  (三)訴外人蔡孟勳所簽發之支票自96年11月9 日起跳票，被上訴
    人於96年11月8 日及同年月9 日仍以電話簡訊請上訴人匯款
    。
五、得心證之理由：
    本件之爭點在於系爭本票是否為被上訴人遭脅迫所簽發？系
    爭本票之原因關係即借貸關係是否存在於兩造之間？被上訴
    人請求確認系爭本票之本票債權不存在，有無理由？
  (一)按民事訴訟法第247 條第1 項所謂即受確認判決之法律上利
    益，係指因法律關係之存否不明確，致原告在私法上之地位
    有受侵害之危險，而此項危險得以對於被告之確認判決除去
    者而言，故確認法律關係成立或不成立之訴，茍具備前開要
    件，即得謂有即受確認判決之法律上利益（最高法院42年度
    台上字第1031號判例參照）。本件被上訴人主張上訴人所持
    有附表所示本票雖為被上訴人所簽發，然兩造間並無借貸關
    係存在，系爭本票債權並不存在，為上訴人所否認，則上訴
    人就附表所示本票債權是否存在，即處於存否不明之狀態，
    且被上訴人法律上之地位，即有不安之狀態存在，其請求確
    認上訴人對被上訴人就如附表所示之本票票據債權不存在，
    如經判決確認，其不安之狀態即可除去，有即受確認判決之
    法律上利益，被上訴人自得提起本件訴訟，合先敘明。
  (二)系爭本票是否為被上訴人遭脅迫所簽發？
  1.按當事人主張有利於己之事實者，就其事實有舉證之責任，
    民事訴訟法第277 條定有明文。本件被上訴人主張其係遭上
    訴人脅迫始簽發系爭本票，為上訴人所否認，是自應由被上
    訴人就其係因受脅迫而簽發本票之事實，負舉證責任。
  2.次按，民法第92條第1 項所謂被脅迫而為意思表示，係指因
    相對人或第三人故意告以言語或舉動使被脅迫者發生恐怖心
    ，致陷於不能不遵從之狀態，而為之意思表示。本件被上訴
    人雖主張係受上訴人脅迫始簽發系爭本票等語，惟查，被上
    訴人就上訴人主張其係於亞煜公司內有多人在場之情形下簽
    發系爭本票並不爭執，是倘被上訴人確實係遭脅迫簽發系爭
    本票，被上訴人當可於事後隨即報警處理，然被上訴人並未
    曾報警處理，或請求撤銷其遭脅迫所為簽發系爭本票之意思
    表示，則被上訴人空言主張係遭上訴人脅迫始簽發系爭本票
    云云，自難遽予採信。
  (三)系爭本票之原因關係即借貸關係是否存在於兩造之間？被上
    訴人請求確認系爭本票之本票債權不存在，有無理由？
  1.按本票固為無因證券，票據債務人不得以自己與發票人或執
    票人前手間所存在之抗辯事由對抗執票人。然發票人究非不
    得以自己與執票人間所存之抗辯事由對抗執票人，此觀票據
    法第13條前段之反面解釋即明。惟因票據為無因證券，執票
    人行使票據上之權利，原則就其如何取得該票據之原因事實
    ，毋庸負舉證之責。反之，票據債務人如以其自己與執票人
    間所存抗辯事由對抗執票人，即應由票據債務人就此項事由
    負舉證之責。然發票人一旦提出其基礎原因關係（如消費借
    貸）不存在之對人抗辯，執票人自應就該基礎原因關係存在
    之積極事實負舉證之責任。故發票人與執票人倘係授受本票
    之直接當事人，發票人即非不得重疊為其交付本票之原因基
    礎關係如消費借貸關係不存在之抗辯。從而，若執票人自認
    其係因貸款予發票人而直接收受本票，而發票人則提出其基
    礎原因關係不存在之對人的抗辯，則執票人對於已交付借款
    ，消費借貸關係有效成立之事實，自應負舉證責任（最高法
    院74年度台上字第145 號判決、最高法院81年度台上字第87
    9 號判決參照）。上訴人主張被上訴人向伊借款，因而簽發
    系爭本票予上訴人等語，為被上訴人所否認，是自應由上訴
    人就兩造間借貸關係存在之事實負舉證責任。
  2.上訴人主張：被上訴人前以亞煜公司負責人蔡孟勳需資金調
    度為由，向上訴人借款，由上訴人將借款以匯款方式匯入被
    上訴人帳戶內，再由被上訴人提供訴外人蔡孟勳所簽發之支
    票還款，上開借款迄今僅部分清償，借款餘額與被上訴人所
    簽發予上訴人之系爭本票面額相符等情，業據上訴人提出亞
    煜公司基本資料查詢、郵政跨行匯款申請書、國泰世華銀行
    存款存根、被上訴人傳送給上訴人之電話簡訊2 則、訴外人
    蔡孟勳所開立之支票及退票理由單等為證，並有原審依聲請
    調取被上訴人國泰世華銀行中山分行帳戶96年間之資金往來
    明細在卷可按，被上訴人就上訴人有匯款至其帳戶及借款餘
    額與系爭本票之面額相符之事實並不爭執，堪認上訴人確有
    陸續匯款至被上訴人帳戶之事實。
  3.至上訴人主張：兩造間有借貸關係等語，則為被上訴人否認
    ，並以：伊並未向上訴人借款，伊僅提供帳戶供上訴人及訴
    外人蔡孟勳借貸資金往來之用等語置辯。經查：
  (1)上訴人自承兩造並未簽訂借貸契約，而上訴人所提出存款存
    入憑條、交易明細，至多僅能證明兩造間有金錢往來之事實
    ，而交付金錢之原因多端，或為買賣，或為贈與，或因其他
    之法律關係而為交付，非謂一有金錢之交付，即得推論授受
    金錢之雙方即屬消費借貸關係，是尚無從由上開存款存入憑
    條、交易明細，遽認上訴人係因借貸關係而將款項匯入被上
    訴人帳戶。
  (2)觀之兩造與訴外人蔡孟勳間電話簡訊內容，其中：
  「蔡總」即訴外人蔡孟勳傳送給上訴人之簡訊內容記載：「
    阿姨：不好意思一直打擾妳，也不知妳現在是否還在忙，因
    時間緊迫小弟就直說了，上回阿姨說月底有100 現沒有了，
    但問題卡在票我已開10/31 出去，現在要緊是拜託阿姨幫忙
    我調50 萬 ，其餘我想辦法，明天無論如何要幫我這個忙，
    阿姨真的拜託，最近也因妳這邊答應的款項有些變掛，造成
    我這裡調度出問題，明天真的需要阿姨的支援」等語，足認
    上訴人亦認識訴外人蔡孟勳，訴外人蔡孟勳曾直接向上訴人
    借款之事實。
  另「碧玲阿姨」即上訴人傳送給訴外人蔡孟勳之簡訊內容記
    載：「蔡總：今天有跟建村聯絡過，您應該還有很多事情要
    處理，不要太擔心，即然事情發生就處理，其他的再陸續解
    決，傳簡訊給您是要您加油，做好面對親朋好友的壓力，沒
    有什麼事情不能解決的，這兩天好好休息，放空一下自己，
    因為後面事情會更多，要加油喔」、「蔡總：今天不行，無
    法有資金讓您運用，明天我老公那一張票我可以想辦法幫忙
    一點，因為最近公司查帳很嚴，所以無法幫忙，現在只能拿
    私房錢借您啦」、「蔡總：這幾天月底比較忙，所以沒回您
    簡訊，上次給的三十，客戶急用，我昨天先給客戶了，所以
    今天沒有喔」等語。顯見上訴人與訴外人蔡孟勳有直接洽談
    借款之事實。
  再由「碧玲阿姨」即上訴人傳送給被上訴人之簡訊內容記載
    ：「建村：可以跟蔡總說一下，明天可以轉給我今天的五萬
    ？不然我身上會沒錢坐車回家」、「建村：我可能會跟蔡總
    說，我老公知道跳票所以要出面解決，我會叫兄弟假裝我老
    公出面談，因為這樣才能連你的部分一起談，你認為？」、
    「建村：吃飽了？今天有跟蔡總聯絡？他有調到資金？明天
    他可以先給我老公的三十萬？我客戶叫我明天要匯款給她三
    十八萬才要跟我和解，我身上沒有錢了」、「建村：你有跟
    蔡總聯絡？那我還要傳簡訊跟他說我明天要找他？還有明天
    的款項也要跟他說？」、「建村：星期五蔡總出來，我跟他
    處理，我會叫蔡總開本票給我，不過你星期五要讓我看到蔡
    總，我自己跟他談，我拿你的本票只是要逼蔡總出面，你自
    己想想吧」、「建村：查一下我匯給你國泰帳戶的往來明細
    ，每一筆喔，現在我們要先保護你有保證的資產」、「建村
    ：早安，蔡總昨天沒有回我電話，我老公昨晚上台北了，所
    以也不用叫兄弟裝了，他自己就很像，你上班時跟蔡總說一
    下，我們要約外面談還是直接去公司，我怕他很吵，到時我
    老公說話對你或蔡總不禮貌，要見諒，到時你要假裝不知，
    我會連你的部分處理，你也不要跟蔡總談我們說過的話，知
    道？」、「建村：我有跟我老公調，可是朋友還沒給他，所
    以來不及今天，我又跟客戶說，他不要，一定要我去簽字，
    再請蔡總調一下啦」等語。堪認上訴人自承持有被上訴人所
    簽發之系爭本票，目的僅係為逼訴外人蔡孟勳出面處理借款
    清償事宜。
  又由「蔡總」即訴外人蔡孟勳傳送給被上訴人之簡訊內容記
    載：「我知道本票已到期，那天電話中我也跟你說過我會從
    明年分期還，不然我現拿什麼還，光用嘴說也沒用，亞煜剛
    又被國稅局補繳一百多萬我也拿不出來，最近我又需忙山上
    的工作，該我還的我會還」、「…阿姨的錢只能用分期慢慢
    還，現景氣很差我也積極再從事其他的事看是否能賺錢…」
    、「以後不要再稱呼我蔡總，銀行的債務我已有拜託劉小姐
    幫忙去銀行查到底總金額是多少，如何還，不是不給你期限
    ，我現什麼也沒，阿姨那我跟你說過會在到期日前處理，總
    要讓我有時間去想辦法去賺…」、「建村講話有必要這樣嗎
    ，請問我何時回台北搬運東西，我連累你是我不對，我是怎
    樣的人我也不可想再解釋，阿姨本票一年我會想辦法…」、
    「我實在不知你現怎樣，房子債務應該快處理好，車子不足
    尾款我已託人分別跟銀行查明看總計多少會用分期，阿姨部
    分你開一年本票，我會在期限內處理，我自己的事我自會想
    辦法，叫阿姨不要歪點子一堆，要法院告詐欺成立不了，我
    付她三分六利息，前後也讓她領很多，總之我需要時間處理
    」、「…至於阿姨他也過分吃定你，錢不是你借的，當初她
    對款項也一直不清不楚…」等語，足證訴外人蔡孟勳自承借
    款係伊向上訴人所借貸，與被上訴人無關一節。
  綜上所陳，由上訴人、被上訴人與訴外人蔡孟勳三人間電話
    簡訊聯絡內容，堪認訴外人蔡孟勳與上訴人認識，其二人曾
    直接洽談借款事宜，上訴人對於匯入被上訴人帳戶之款項係
    訴外人蔡孟勳借用之款項，借款均由訴外人蔡孟勳清償之事
    實知之甚稔，嗣訴外人蔡孟勳因周轉不靈無法還款時，上訴
    人催討借款之對象為訴外人蔡孟勳，事後因被上訴人未能找
    到訴外人蔡孟勳出面處理債務，上訴人始轉而要求被上訴人
    簽發系爭本票，以逼迫訴外人蔡孟勳出面處理借款債務等情
    ，是系爭本票並非因被上訴人向上訴人借款而簽發予上訴人
    ，灼然甚明。
  (3)再者，兩造就上訴人所借出之款項均由訴外人蔡孟勳簽發支
    票清償之事實，並不爭執，而觀之上訴人所提出之還款支票
    ，其上僅有發票人蔡孟勳及亞煜公司之印文，並未經被上訴
    人共同發票或背書，倘被上訴人確有向上訴人借款，並以訴
    外人蔡孟勳為發票人之支票清償借款，衡情上訴人應會要求
    被上訴人於支票上背書，以利日後追償，惟上訴人並未曾要
    求被上訴人於支票背面背書，顯見上訴人亦明知實際借款人
    為訴外人蔡孟勳而非被上訴人。
  (4)此外，由被上訴人國泰世華銀行中山分行帳戶交易明細資料
    ，可知上訴人所匯入之各筆款項均於匯款當天即遭提領完畢
    ，由此益徵被上訴人辯稱：上訴人與訴外人蔡孟勳僅係利用
    被上訴人之帳戶作為借款匯入與提領使用之工具等語，尚非
    子虛，而堪以採信。
  4.綜上所述，上訴人無法舉證證明被上訴人係因借貸關係而簽
    發系爭本票予上訴人，從而，被上訴人起訴請求確認系爭本
    票之本票債權不存在，為有理由，應予准許。原審為被上訴
    人勝訴之判決，於法並無不合。上訴意旨仍執陳詞指摘原判
    決不當，並聲明求為廢棄改判，為無理由，應予駁回。
  5.本件事證已臻明確，兩造其餘之攻擊防禦方法，核與本件判
    決結果不生影響，爰不一一論述，附此敘明。
六、據上論結，本件上訴為無理由，依民事訴訟法第436 條之1
    第3項 、第449 條第1 項、第78條，判決如主文。
中    華    民    國   100    年    4     月    12    日
                  民事第一庭    審判長  邱瑞裕
                                法  官  陳秋如
                                法  官  冷明珍
以上正本係照原本作成。
如對本判決上訴，須於判決送達後20日，以其適用法規顯有錯誤
為理由，內向本院提出上訴狀，同時表明上訴理由；如已於本判
決宣示後送達前提起上訴者，應於判決送達後10日內補具上訴理
由（均須按他造當事人之人數附繕本），經本院許可後（其許可
以訴訟事件所涉及之法律見解具有原則上之重要性者為限），逕
送最高法院。如委任律師提起上訴者，應一併繳納上訴審裁判費
。
中    華    民    國   100    年    4     月    12    日
                                書記官  曾玲玲
┌─────────────────────────────────────────────────────────────────┐
│附表：                                                                                                                            │
├─┬───────────┬───────────┬───────────┬───────────┬────────────┬──┤
│編│發        票        日│票面金額（新台幣）    │到        期        日│  利  息  起  算  日  │  票   據   號   碼     │備考│
│號│                      │                      │                      │                      │                        │    │
├─┼───────────┼───────────┼───────────┼───────────┼────────────┼──┤
│00│96年11月15日          │3,836,000元           │97年11月15日          │97年11月16日          │６３８４２７            │    │
│1 │                      │                      │                      │                      │                        │    │
└─┴───────────┴───────────┴───────────┴───────────┴────────────┴──┘